【裁判字號】    98,訴緝,137
【裁判日期】    991224
【裁判案由】    偽造文書等
【裁判全文】
臺灣板橋地方法院刑事判決             98年度訴緝字第137號
公  訴  人  臺灣板橋地方法院檢察署檢察官
被      告  蘇豈鋐 原名蘇明.
選任辯護人  林曜辰律師
上列被告因偽造文書等案件，經檢察官提起公訴（94年度偵字第
399 號），本院判決如下：
    主  文
蘇豈鋐無罪。
    理  由
一、公訴意旨略以：被告蘇豈鈜（原名蘇明賢）前於民國89年7
    月5 日，因違反就業服務法案件，經桃園地方法院判處有期
    徒刑4 月確定，並於90年11月19日易科罰金執行完畢，詎猶
    不知悔改，與徐明和（業經本院以94年度簡字第4961號判決
    判處有期徒刑10月，緩刑3 年確定）、告訴人吳駿宏（原名
    吳永明）自91年4 月1 日起，合夥成立址設新北市○○區○
    ○路93巷5 號2 樓之嘉繹實業有限公司（下稱嘉繹公司），
    由告訴人擔任代表人，被告、徐明和2 人負責業務，俟因帳
    目不清，迄至同年8 月協議拆夥並解散嘉繹公司，告訴人乃
    退出經營，並於同年9 月12日書立協議書，詎被告、徐明和
    2 人竟基於行使偽造私文書之概括犯意，於91年9 月11日，
    未經告訴人同意及授權，擅自持嘉繹公司統一發票購票證、
    嘉繹公司及告訴人之印章，前往新北市稅捐稽徵處（址設新
    北市○○區○○路一段143 號），盜蓋前揭印章，請領統一
    發票（票號PW00000000起至PW00000000號）共54紙。嗣被告
    、徐明和2 人又向群臆有限公司、聚紡股份有限公司（起訴
    書誤載為群紡股份有限公司）、翊晨紡織股份有限公司、宏
    諦實業股份有限公司、盈金實業股份有限公司、陞有限公
    司、長融紡織有限公司等7 家公司預收貨款，再以免開統一
    發票為由，持前揭預收貨款向數家不知名之廠商低價購貨，
    致前開不知名廠商得以逃漏營業稅，而被告、徐明和2 人取
    得該等低價貨物後，為順利銷貨以賺取價差，明知係個人銷
    貨行為，竟又陸續盜蓋嘉繹公司印章，開立上揭票號統一發
    票予不知情之群臆等7 家公司，發票金額共計新臺幣（下同
    ）2,691 萬4,920 元，致嘉繹公司須負擔營業稅額134 萬5,
    749 元，足生損害於嘉繹公司、告訴人及稅捐機關對稅捐核
    課管理之正確性。嗣因告訴人欲辦理嘉繹公司解散登記遭拒
    ，始知上情。因認被告涉犯刑法第216 條、第210 條之行使
    偽造私文書及違反稅捐稽徵法第43條之幫助他人逃漏稅捐罪
    嫌等語。
二、按犯罪事實應依證據認定之，無證據不得認定犯罪事實；又
    不能證明被告犯罪者，應諭知無罪之判決，刑事訴訟法第15
    4 條第2 項、第301 條第1 項分別定有明文。次按，所謂證
    據，係指直接間接足以證明犯罪行為之一切證人、證物而言
    ；且事實之認定，應憑證據，如未能發現相當證據，或證據
    不足以證明，自不能以推測或擬制之方法，以為裁判基礎，
    最高法院30年上字第128 號、40年臺上字第86號判例均可資
    參考。復按，認定不利於被告之事實，須依積極證據，苟積
    極證據不足為不利於被告事實之認定時，即應為有利於被告
    之認定，更不必有何有利之證據，最高法院30年上字第816
    號判例意旨可資參照；檢察官對於起訴之犯罪事實，倘其所
    提出之證據，不足為被告有罪之積極證明，或其指出之證明
    方法，無從說服法院以形成被告有罪之心證，基於無罪推定
    之原則，自應為被告無罪判決之諭知（最高法院92年臺上字
    第128 號判例意旨參照）。再告訴人之告訴，係以使被告受
    刑事訴追為目的，是其陳述是否與事實相符，仍應調查其他
    證據以資審認，最高法院52年臺上字第1300號判例意旨亦可
    參照。
三、公訴人認被告涉有前揭犯行，無非係以被告於偵查中之供述
    、證人即同案被告徐明和於偵查中之供述、告訴人吳駿宏之
    指訴、證人孫美琦、蔡秋雄、謝世卿於偵查中之證述、財政
    部臺灣省北區國稅局營業稅稅額繳款書影本1 紙、財政部臺
    灣省北區國稅局臺北縣分局92年3 月7 日北區國稅北縣三字
    第0920019491號函影本1 紙、告訴人吳駿宏於91年9 月12日
    與被告、徐明和簽訂之切結書影本1 紙等證據資料，為其論
    斷之依據。訊據被告蘇豈鈜矢口否認有何行使偽造私文書、
    幫助他人逃漏稅捐等犯行，辯稱：伊與告訴人吳駿宏、徐明
    和在91年4 月1 日合夥開立嘉繹公司，後來因為帳目問題，
    吳駿宏說他不做了，並在91年9 月12日書立解散協議書，由
    伊和徐明和繼續承接嘉繹公司，後來吳駿私下把倉庫退租，
    伊覺得無法繼續經營下去，但徐明和說他要繼續經營嘉繹公
    司，所以起訴書所載之貨款及所開立之發票都是徐明和做的
    ，伊並不知情，伊也沒有拿嘉繹公司的統一發票購買證、嘉
    繹公司及吳駿宏的印章去請領統一發票等語；辯護人則以：
    被告與吳駿宏拆夥後，被告想要與徐明和繼續經營嘉繹公司
    ，但被告發現無法繼續經營下去，被告就退出嘉繹公司，由
    徐明和獨自經營嘉繹公司，起訴書所載之請領發票、預收貨
    款、幫助廠商逃漏營業稅都是徐明和個人之行為，與被告無
    涉，所以徐明和才會書立願意負擔嘉繹公司91年9 、10月稅
    捐之切結書，足認被告並未與徐明和共同參與盜領、盜開嘉
    繹公司發票以幫助廠商逃漏稅捐之行為等語，資為被告辯護
    。
四、經查：
  (一)上開事實，業據證人即同案被告徐明和於本院另案審理時坦
    承不諱（見本院94年度訴字第593 號卷第61頁），核與證人
    即長融紡織有限公司負責人孫美琦、證人即聚紡股份有限公
    司負責人蔡秋雄、證人即宏諦實業股份有限公司負責人謝世
    卿分別於偵查中證述情節大致相符，且經證人即告訴人吳駿
    宏於偵查及本院審理中指訴綦詳，並有本院94年度簡字第49
    61號刑事簡易判決書1 份、財政部臺灣省北區國稅局92年12
    月31日北區國稅法一字第0920039910號北區復查決定書1 份
    、徐明和書立之切結書1 紙在卷可稽（見93年度他字第2813
    號卷第20至26頁、本院卷第111 頁），此部分事實堪以認定
    。
  (二)公訴意旨以證人徐明和於偵查中之供述，認被告對於共同被
    告徐明和所涉之上開行使偽造私文書、幫助他人逃漏稅捐等
    犯行，具有犯意聯絡及行為分擔云云。惟查，(1)關於行使偽
    造私文書部分：證人徐明和於偵查中供稱：嘉繹公司91年9
    月、10月的發票是被告載伊去板橋稅捐處領的，伊拿嘉繹公
    司的公司章、吳駿宏的印章去領發票，上開公司章及吳駿宏
    的章是被告拿給伊的云云（見93年度他字第2813號卷第154
    頁），於本院審理時具結證稱：我們拆夥後，伊本來要跟被
    告一起接手嘉繹公司，後來因為被吳駿宏搞到一堆債權人，
    只好拆夥，個人做個人的，那時吳駿宏把嘉繹公司的大小章
    、發票購買證、辦理公司過戶的資料全部交給伊，伊拜託被
    告載伊去板橋稅捐處領9 、10月的發票，章是伊自己在公司
    拿的，因為伊想要繼續經營嘉繹公司，還要幫嘉繹公司還債
    ，被告只是載伊去，他並不知道伊要去領發票云云（見本院
    卷第138 至14 0、171 頁反面），經核證人徐明和就其如何
    取得嘉繹公司統一發票購票證、嘉繹公司、吳駿宏之印章及
    被告是否知悉其係前往板橋稅捐處領取嘉繹公司統一發票乙
    節，說詞反覆，前後不一，尚難僅憑證人徐明和上開證述，
    遽為被告不利之認定。(2)關於幫助他人逃漏稅捐部分：證人
    徐明和於偵查、本院審理時具結證稱：起訴書所載的發票都
    是伊開立的，當初發票領回來是放在公司辦公桌的抽屜裡，
    因為只有被告有那張桌子的鑰匙，所以伊有跟被告拿鑰匙去
    拿發票，但是開出去的發票是伊自己開的，伊只說跟被告說
    ，有客戶要開發票，要拿鑰匙，因為這些客戶都是伊自己去
    做的，所以伊才會寫切結書給被告，伊做的業務與被告無關
    等語（見93年度他字第2813號卷第154 、155 頁、本院卷第
    138 至14 0、170 頁），核與證人孫美琦、蔡秋雄、謝世卿
    於檢查事務官訊問時均證稱：91年間有跟徐明和接洽向嘉繹
    公司訂貨等語相符（見94年度偵字第399 號卷第60頁），再
    觀諸證人徐明和於91年10月所書立之切結書1 紙，內容記載
    ：「本人徐明和所開立嘉繹實業有限公司之發票9 月、10月
    稅額共365,111 元正，群臆：108,072 元、翊晨：119,700
    元、宏諦：55,500元、盈金：46,839元、陞150,000 元，
    本稅應於91年10月31日前繳清，若未繳清一切願負法律責任
    ‧‧‧」等語，此有切結書影本1 紙在卷可憑（見本院卷第
    111 頁），足見確係證人徐明和以嘉繹公司之名義向起訴書
    所載之群臆等7 家公司預收貨款，再以免開統一發票為由，
    幫助不知名廠商逃漏營業稅無訛。
  (三)告訴人於偵查中指稱：伊不知道票號PW00000000至00000000
    號共54張統一發票是誰去領的，但伊有打電話問收受上開發
    票的客戶，他們說是徐明和開的，所以伊認為是徐明和領的
    ，在91年9 月5 日，因為公司發票及伊的自用小客車被徐明
    和、被告拿走而鬧到派出所，當時伊有通知柯德華來協調，
    經過我們3 人同意，將文件及發票交由柯德華代為保管，柯
    德華從91年9 月5 日保管至91年9 月16日，柯德華在他的倉
    庫把上開文件還給伊，伊當時有在切結書日期後面加註說明
    該文件由伊領回云云（見93年度他字第2813號卷第147 至15
    0 頁），於本院審理時具結證稱：伊在91年9 月5 日把公司
    章及發票交給柯德華保管，一直到91年9 月16日柯德華在他
    的公司把印章跟資料還給伊，當時我們3 個人都在場，還有
    簽1 張委託保管書，伊不知道被告及徐明和如何去柯德華那
    裡拿印章請領發票，伊有問柯德華，他說是被告去偷拿的，
    伊離開公司後，發票都是被告、徐明和開出去的，伊有開過
    庭，對方的公司有說發票是被告給的云云（見本院卷第167
    至170 頁），核其上開供述，就嘉繹公司票號PW00000000至
    00000000號共54張統一發票究係何人所開立，前後不一，且
    證人吳駿宏上開證述亦核與證人柯德華於偵查及本院審理時
    具結證稱：被告、吳駿宏、徐明和3 人是嘉繹公司的股東，
    在91年9 月5 日因為財務問題發生糾紛而鬧到派出所，伊有
    到現場勸和，他們把公司的印章、發票放在袋子裡交給伊保
    管，伊只有保管4 、5 天，並沒有簽立任何返還的收據，伊
    印象中並沒有保管到91年9 月16日那麼多天等語之情節矛盾
    （見93年度他字第2813號卷第142 、143 頁、本院卷第181
    、182 頁），是以證人吳駿宏上開證詞，已難遽信為真。
  (四)至證人柯德華於本院審理時固證稱：在伊保管嘉繹公司的印
    章、發票期間，伊沒有把上開文件資料交給任何人，但被告
    跟徐明和應該知道是誰把伊抽屜的東西拿走，因為伊知道他
    們後來有去領發票，應該是有人把上開文件資料拿走又拿回
    來放，伊無法確認是誰拿走的，要請被告自己說等語（見本
    院卷第181 至183 頁），足見證人柯德華並未親眼目睹被告
    是否有至其公司拿走嘉繹公司的印章、發票之經過，是證人
    柯德華之證述，自難作為不利於被告之認定。
  (五)至公訴人所提出財政部臺灣省北區國稅局營業稅稅額繳款書
    影本1 紙、財政部臺灣省北區國稅局臺北縣分局92年3 月7
    日北區國稅北縣三字第0920019491號函影本1 紙，僅足以證
    明嘉繹公司91年9 月、10月銷項憑證申報異常之情形，並無
    從以此遽認被告有上開行使偽造私文書、幫助他人逃漏稅捐
    之行為。
五、綜上所述，本件依公訴人所提證據，尚不足以證明被告對於
    共同被告徐明和所涉之上開行使偽造私文書、幫助他人逃漏
    稅捐等犯行，有何犯意聯絡或行為分擔。此外，復查無其他
    積極確切之證據足資認定被告有公訴人所指之前揭犯行，揆
    諸首開說明，公訴人既不能證明被告犯罪，自應為被告無罪
    之諭知。
據上論斷，應依刑事訴訟法第301 條第1 項，判決如主文。
本案經檢察官張慶林到庭執行職務。
中    華    民    國    99    年    12    月    24    日
                  刑事第十一庭  審判長法  官  李君豪
                                      法  官  何燕蓉
                                      法  官  錢衍蓁
上列正本證明與原本無異。
如不服本判決，應於判決送達後10日內敘明上訴理由，向本院提
出上訴狀 (應附繕本) ，上訴於臺灣高等法院。其未敘述上訴理
由者，應於上訴期間屆滿後20日內向本院補提理由書「切勿逕送
上級法院」。
                                      書記官  劉靜慧
中    華    民    國    99    年    12    月    30    日

司法院資訊處製作；財團法人民間司法改革基金會備份。
